【裁判字號】    89,簡上,16
【裁判日期】    890623
【裁判案由】    確認本票債權不存在
【裁判全文】
臺灣臺中地方法院民事判決              八十九年度簡上字第十六號
      上  訴  人  乙○○
      訴訟代理人  丁  鏞
      被上訴人    甲○○
      訴訟代理人  楊世彥
右當事人間請求確認本票債權不存在事件，上訴人對於中華民國八十八年八月二十五
日本院台中簡易庭第一審判決（八十八年度中簡字第二三七四號），提起上訴，本院
判決如左：
    主      文
上訴駁回。
第二審訴訟費用由上訴人負擔。
    事      實
甲、上訴人方面：
一、聲明：（一）原判決關於上訴人敗訴部分廢棄。（二）廢棄部分被上訴人第一審
    之訴駁回。（三）廢棄部分第一、二審訴訟費用由被上訴人負擔。
二、陳述：除與原判決記載相同者，茲引用之外，補稱：
（一）上訴人除為高惠國際企業股份有限公司（下稱高惠公司）之法定代理人外，同
      時為一獨立之自然人，高惠公司自得將系爭本票轉讓予自然人之上訴人，因而
      上訴人為如附表所示系爭四紙本票之合法執票人，自得依票載文義行使權利。
      從而，上訴人基於票據追索請求裁定准對四紙本票之發票人強制執行，於法並
      無不合。
（二）本債務牽涉高惠公司繼承高惠系統整合科技股份有限公司之債權，與上訴人另
      行借款予恆泉國際顧問股份有限公司（下簡稱恆泉公司）兩部分，而一併由被
      上訴人以本票摡括承擔儥債務，無論以公司法定代理人或個人身份均有授權之
      問題，而宜由上訴人以本人身份提示聲請較妥。
（三）上訴人之代表聲請提示，係高惠國際公司股東之默許同意，日後經裁定而追回
      之債權將轉交高惠公司處理。
三、證據：提出本院八十七年度中簡字第三０一三號民事判決一份、協議書三份（以
    上均為影本）為證。
乙、被上訴人方面：
一、聲明：駁回上訴。
二、陳述：除與原判決記載相同者，茲引用之外，補稱：
（一）上訴人既自認系爭本票係因訴外人高惠公司與被上訴人簽訂協議書，而由被上
      訴人所簽發交付予高惠公司收執，以清償借款及退貨款之擔保，足認訴外人高
      惠公司，始為系爭本票之合法票據權利人；上訴人自承訴外人高惠公司並未將
      系爭本票票款轉讓予上訴人，顯見上訴人亦非基於票據轉讓之意思而受讓系爭
      本票；又上訴人既無法舉證其與訴外人高惠公司存有債權債務關係，即上訴人
      實係無對價而取得系爭本票，其自不得享有票據之權利。
（二）上訴人空言其為高惠公司之法定代理人，自得受讓系爭本票債權，惟迄今無法
      舉證以實其說；又縱上訴人與訴人高惠公司間確存有債權債務關係，然系爭本
      票債權之讓與，亦未曾由訴外人高惠公司上訴人通知被上訴人，則上訴人上開
      債權讓與，自對被上訴人不生效力。
（三）高惠公司於日前又以系爭四紙本票對被上訴人聲請本票裁定准許強制執行，基
      此更明系爭本票之合法持票人為高惠公司，上訴人並非票據權利人。
三、證據：提出本院八十九年度票字第四六四七號、第六０三三號、第七五二一號事
    裁定三份（以上均為影本）為證。
    理      由
一、本件被上訴人起訴主張：（一）上訴人執有其簽發如附表所示本票四紙，並已向
    鈞院聲請以八十七年度票字第一五四三二號裁定准予強制執行在案。惟如附表所
    示之本票，係被上訴人與訴外人高惠公司簽訂議書，由被上訴人簽發包括系爭本
    票在內之六張本票交予高惠國際公司收執，其中部分作為清償退貨款，另部分則
    作為清償被上訴人個人之借款之用，惟被上訴人個人借款部分已清償，但僅取回
    二張本票，而其餘系爭本票，已另開立訴外人恆泉公司支票作為交換系爭本票，
    惟其後高惠公司卻未將系爭本票交還被上訴人，上訴人反而以其個人之名義向鈞
    院聲請本票裁定強制執行，上訴人顯有不法意圖，而侵害被上訴人之權益，被上
    訴人自有確認判之法律上利益，爰提起系爭本票債權不存在之訴等語。
二、上訴人則以：（一）系爭本票確係被上訴人簽發交付予高惠公司收執，以作為清
    償被上訴人個人借款及退貨之擔保，而被上訴人雖另有簽發支票交付予高惠公司
    ，以為清償上開款項之用，然該支票屆期提示均未兌現，其上開款項尚未全部清
    償，上訴人係訴外人高惠公司之負責人，自得以個人名義為公司聲請系爭本票裁
    定強制執行，且上訴人除為高惠公司之法定代理人外，同時為一獨立之自然人，
    高惠公司自得將系爭本票轉讓予自然人之上訴人，因而上訴人為如附表所示系爭
    四紙本票之合法執票人，自得依票載文義行使權利。從而，上訴人基於票據追索
    請求裁定准對四紙本票之發票人強制執行，於法並無不合等語置辯。
三、按當事人主張有利於己之事實者，就其事實有舉證之責任，民事訴訟法第二百七
    十七條定有明文。復按「事實法律關係發生之特別要件者，在消極確認之訴，應
    由被告就其存在負舉證之責任」。經查：
（一）本件上訴人就前述被上訴人於原審起訴主張：如附表所示之本票四紙，係被上
      訴人與訴外人高惠公司簽訂協議書，由被上訴人簽發包括系爭本票在內之六張
      本票交予高惠公司收執，其中部分作為清償退貨款，另部分則作為清償被上訴
      人個人借款之用，而非簽發交付予上訴人個人等事實，並不爭執，且有被上訴
      人所提高惠公司與其所簽訂之協議書三份在卷可參，是被上訴人抗辯系爭本票
      ，係其簽發交付予訴外人高惠公司，而非交付予上訴人個人之事實，應屬可採
      。
（二）又上訴人雖主張：上訴人除為高惠公司之法定代理人（應係代表人之誤）外，
      同時為一獨立之自然人，高惠公司自得將系爭本票轉讓予自然人之上訴人，因
      而上訴人為如附表所示系爭四紙本票之合法執票人，自得依票載文義行使權利
      。從而，上訴人基於票據追索請求裁定准對四紙本票之發票人強制執行，於法
      並無不合等語，惟查：
  １、上訴人雖主張系爭本票業由高惠公司轉讓予其個人之事實，惟此為被上訴人所
      否認，上訴人復未舉證以實其說，其主張尚難遽採。且審諸上訴人訴訟代理人
      於原審中，一再表示系爭本票係被上訴人簽發交付予訴外人高惠公司，而非簽
      發交付予上訴人個人，並表示系爭本票，債權是高惠公司所有，高惠公司並未
      將系爭本票轉予上訴人個人，只因上訴人係高惠公司之負責人，而以上訴人名
      義聲請本票強制執行裁定等語（詳參原審八十八年七月二十六日、同年八月九
      日言詞辯論筆錄），並參諸上訴人於八十九年四月十四日準備書狀中稱：上訴
      人之代表聲請提示，係高惠公司股東之同意默許，而日後經裁定追回之債權將
      轉交高惠公司處理等語，上訴人既於原審一再表示高惠公司方是系爭本票票據
      權利人，上訴人未取得系爭本票票據權利之事實，其於上訴中改稱：系爭票據
      於聲請本票裁定時，高惠公司已將系爭本票票據權利移轉予其個人，先後陳述
      已屬矛盾，且其於準備書狀中，亦自陳係代表高惠公司提出系爭本票強制執行
      裁定，日後追回之債權將轉交高惠公司，更明系爭本票債權應屬高惠公司所有
      ，此足認高惠公司方是系爭本票之執票人，上訴人僅是基於代表人之地位而為
      占有輔助人無誤。
  ２、又被上訴人亦抗辯：上訴人已將系爭本票，重復以訴外人高惠公司為執票人之
      名義，聲請對被上訴人為本票強制執行裁定之事實，已為上訴人所自認，復有
      被上訴人所提本院八十九年度票字第四六四七號、第六０三三號、第七五二一
      號事裁定三份可證，是被上訴人此部分之抗辯應屬可採。按上訴人於本案審理
      中，復以訴外人高惠公司為聲請人，而上訴人列名法定代理人，持系爭本票復
      對被上訴人聲請准許本票強制執行裁定，足見系爭本票之實際執票之權利人，
      確係高惠公司，而非上訴人，否則上訴人豈會於本票債權移轉後，重覆以訴外
      人為聲請人，而上訴人列名法定代理人，持系爭本票復對被上訴人聲請准許本
      票強制執行裁定？
（三）綜上，系爭本票係被上訴人因與高惠公司有債權債務關係，而簽發予高惠公司
      收執，上訴人於原審亦不否認真正執票之權利人應為高惠公司，且上訴人於本
      案審理中表示，將來強制執行所得利益亦歸高惠公司所有，而上訴人就其已受
      讓系本票債權之事實，復未能舉證證明，是被上訴人抗辯：上訴人非系爭本票
      之合法票據權利人之事實，應屬可採。
四、綜上所述，上訴人僅係系爭本票之輔占有人，而非系爭本票之合法權利人，其誤
    以執票人之身分，就系爭本票聲請本院對被上訴人准許強制執行裁定，顯非合法
    ，從而，被上訴人起訴請求確認上訴人就系爭本票之本票債權不存在，為有理由
    ，原審依被上訴人之請求為被上訴人勝訴之判決，於法並無不合。上訴意旨指摘
    原判決不當，求予廢棄改判，為無理由，應予駁回。
五、本件事證已明，兩造其餘之主張與舉證，經核均與本院前揭認定無礙，爰不一一
    論述，附予敘明。
據上論結，本件上訴為無理由，依民事訴訟法第四百三十六條之一第三項、第四百四
十九條第一項、第二項、第七十八條，判決如主文。
中      華      民      國    八十九    年      六      月    二十三    日
                                    臺灣臺中地方法院民事第一庭
                                        審判長法官  吳惠郁
                                        法      官  林麗真
                                        法      官  王金洲
右為正本係照原本作成
不得上訴
中      華      民      國    八十九    年      六      月    二十三    日
                                        法院書記官
~fo
附表：
編號  票        號  發  票  日   金     額  到  期  日  發票人
 0   000000  00/01/17     伍拾萬元   86/03/30    甲○○
 0   000000  00/01/17     伍拾萬元   86/04/30    甲○○
 0   000000  00/01/17     伍拾萬元   86/05/30    甲○○
 0   000000  00/01/17     參拾陸萬   86/06/30    甲○○
                                 伍仟元
（以下空白）


司法院資訊處製作；財團法人民間司法改革基金會備份。
